臺灣花蓮地方法院民事裁定
110年度輔宣字第11號
聲  請  人  戴淑貞  

代  理  人  洪珮瑜律師
受輔助宣告
之      人  余玉英  

相  對  人  戴家祥  


關  係  人  戴淑萍  

            戴家祺  

上列當事人間聲請改定輔助人事件，本院裁定如下：
    主  文
改定戴淑貞（女，民國00年00月0日生，身分證統一編號：Z0000
00000號）為受輔助宣告人余玉英（女，民國00年00月0日生，身
分證統一編號：Z000000000號）之輔助人。
程序費用由受輔助宣告人余玉英負擔。
　　理  由
一、聲請意旨略以：余玉英前經本院以107年度監宣字第5號、10
    7年度輔宣字第4號裁定宣告余玉英為受輔助宣告人，並選定
    聲請人戴淑貞、相對人戴家祥為共同輔助人。聲請人自民國
    107年退休後即與余玉英同住，擔任余玉英之主要照顧者。
    相對人未居住在附近，亦拒絕與其他手足平均分攤余玉英每
    月生活費。另關係人戴家祺即余玉英之長子曾將余玉英名下
    不動產擅自移轉登記，余玉英欲提起民事訴訟請求返還，委
    任律師之委任狀需輔助人簽名，相對人卻多次藉詞推託。此
    外，相對人刻意刁難聲請人對余玉英銀行帳戶之管理，造成
    聲請人提領余玉英生活費用之困難，相對人復未履行其接送
    余玉英就醫之承諾。聲請人難以就輔助事務與相對人共同討
    論、相互協助，若再由相對人與聲請人共同擔任余玉英之輔
    助人，顯不符合余玉英之最佳利益。爰依法聲請改定由聲請
    人單獨擔任受輔助宣告人余玉英之輔助人等語。
二、相對人則以：余玉英提起訴訟，伊都有蓋章，除非聲請人沒
    來找伊。伊未阻礙動用余玉英銀行之存款。另余玉英之扶養
    費應由子女負擔或從父親留下遺產中先行支出，尚待討論，
    並非伊不願負擔。伊目前住在安置機構，不能隨意進出，故
    無法接送余玉英去醫院等語，資為抗辯。
三、按受輔助宣告之人應置輔助人，民法第1113條之1第1項定有
    明文。又法院選定監護人時，應依受監護宣告之人之最佳利
    益，優先考量受監護宣告之人之意見，審酌一切情狀，並注
    意下列事項：一、受監護宣告之人之身心狀態與生活及財產
    狀況。二、受監護宣告之人與其配偶、子女或其他共同生活
    之人間之情感狀況。三、監護人之職業、經歷、意見及其與
    受監護宣告之人之利害關係。四、法人為監護人時，其事業
    之種類與內容，法人及其代表人與受監護宣告之人之利害關
    係；而有事實足認監護人不符受監護人之最佳利益，或有顯
    不適任之情事者，法院得依受監護人、四親等內之親屬、檢
    察官、主管機關或其他利害關係人之聲請，改定適當之監護
    人；民法1111條之1、第1106條之1各定有明文。上開規定，
    並依民法第1113條之1第2項規定於輔助人及有關輔助之職務
    準用之。
四、經查：
　㈠聲請人、相對人及關係人戴家祺、戴淑萍均為余玉英之子女
    ，余玉英前經本院以107年度監宣字第5號、107年度輔宣字
    第4號裁定宣告為受輔助宣告人，並選定聲請人及相對人為
    余玉英之共同輔助人，有前開裁定、戶籍資料附卷為憑，復
    經本院調閱前開卷宗核閱無訛，堪信為真實。　
　㈡聲請人前開主張業據其到庭陳述甚詳，並提出和解筆錄、存
    摺影本、通訊軟體對話截圖、錄音光碟及譯文等件為證（見
    本院卷第29-31、35-37、43-45、143-261頁）。本院為明瞭
    相對人是否有不適任輔助人之情及何人為適任之輔助人等情
    ，依職權指派家事調查官對兩造、受輔助宣告人及受輔助宣
    告人其餘子女進行調查訪視，調查結果略以：⒈受輔助宣告
    人過往照護關係：余玉英自97年開始洗腎，自100年前後診
    斷出失智症，原由長子即關係人戴家祺主要照顧余玉英及其
    配偶戴國瑞。戴國瑞於104年間死亡後，戴家祺移轉多筆不
    動產至其個人名下，與余玉英及其他手足開始發生衝突。自
    106年底起，余玉英之主要照顧者轉由其餘3名子女分擔照顧
    ，自107年7月起，轉由聲請人主要照顧迄今。⒉受輔助宣告
    人表意：余玉英受訪時精神狀況尚可，表示都是女兒在照顧
    伊，希望由聲請人幫伊處理相關事務。綜合評估余玉英之陳
    述，依前案及本次調查對談，對於不動產財產分配於傳統習
    俗上，傾向給兒子多一些，但歷經長子即關係人戴家祺擅自
    移轉不動產及次子即相對人未能依其意願為財產處分、且要
    將其送到養老院感到痛心，目前心理依賴與信任對象為女兒
    即聲請人、關係人戴淑萍。⒊相對人是否有不適任輔助人之
    情事：兩造於107年5月間裁定為共同輔助人，並於107年7月
    再次協議共同輔助方法，原尚可順利運作，但約自109年相
    對人個人婚姻家庭發生變故後，連帶影響其照顧意願、住所
    安排及與其他家庭成員間溝通合作，且相對人較非理性地將
    一切究責於聲請人。相對人目前就財產管理使用，未能與其
    他家庭成員達成共識，除其輔助人職責外，連其扶養義務亦
    未能履行。相對人自110年5月至同年10月間確有未能履行家
    庭會議中就陪同余玉英就醫之分工，即使因個人因素無法配
    合，也未善盡告知責任。相對人力推將余玉英送往養護機構
    之決策，未能全面思考余玉英長於斯、就地終老之心願，於
    余玉英尚能明確表達其個人意願及想法此時，此舉確實不符
    合受輔助宣告人之最佳利益。相對人雖仍有擔任輔助人之意
    願，但其就受輔助宣告人照護規劃與安排與聲請人間想法大
    相逕庭，兩造確實無法共同合作，如持續為共同輔助，反而
    有損受輔助宣告人之財產管理使用、訴訟與穩定受醫療照護
    權益。⒋適任輔助人之評估：相對人現於榮民之家安養，表
    明無法就近照顧，就余玉英之財務與照顧計畫安排均無法與
    其他家庭成員達成共識，相對人以「不行使」其輔助人責任
    義務方式作為其行為表現，確實不適任為輔助人。綜合考量
    兩造自任輔佐人後合作與執行職務情形，受輔助宣告人表意
    、與其他家庭成員溝通協調關係、護養療治計畫安排等，聲
    請人現與受輔助宣告人余玉英同住，其紀錄照護與費用開銷
    帳冊清楚明確，醫療與照護安排尚尊重受輔助宣告人意願，
    也受到受輔助宣告人信任，且能與其他親屬溝通協調，故聲
    請人適任單獨為輔助人。」等語，有本院110年度家查字第8
    3號家事事件調查報告在卷足參（見本院卷第131-141頁）。
　㈢依上開事證及家事調查報告可知，前審選定聲請人及相對人
    共同擔任為余玉英之輔助人，原期待其等能共同維護受輔助
    宣告人之最佳利益，惟相對人嗣因其個人婚姻家庭因素影響
    其對余玉英之照顧意願、住所安排及與其他手足間合作溝通
    ，未能與其他手足就余玉英後續照護規劃達成共識，亦未能
    尊重余玉英之個人意願。而相對人與聲請人間目前溝通困難
    、歧見已深，若有須由其等共同辦理之事項，恐將出現窒礙
    不便，影響受輔助宣告人余玉英之最佳利益。在聲請人與相
    對人已難見建立對等善意之此際，再予維持既定之共同輔助
    模式，難期其等就余玉英將來之財產管理及照護事宜能理性
    溝通協調，恐有相互掣肘或意氣用事，以致貽誤余玉英事務
    處理之情，對受輔助宣告之人余玉英實屬不利，故本件實不
    適宜繼續由聲請人與相對人共同擔任余玉英之輔助人。再審
    酌相對人現於榮民之家安養中，無法就近照顧余玉英，且相
    對人就余玉英相關財務及照護計畫均未能與其他家庭成員達
    成共識，更以「不行使」其輔助人責任義務方式作為其行為
    表現，是相對人確有不適任輔助人之情形。而聲請人為余玉
    英之輔助人之一，現與余玉英同住，為余玉英主要照顧者，
    其記錄余玉英費用開銷清楚明確，就醫療照護安排尚尊重余
    玉英之意見，較能與其他親屬溝通協調，而受輔助宣告人余
    玉英亦同意由聲請人擔任其輔助人，故本院認由聲請人單獨
    擔任余玉英之輔助人，應能符合受輔助宣告人余玉英之最佳
    利益。
五、綜上所述，本院審酌前開情狀及家事調查官之訪視調查報告
    ，認由聲請人與相對人繼續共同擔任余玉英之輔助人，不符
    合余玉英之最佳利益，聲請人請求改定由其單獨擔任余玉英
    之輔助人，為有理由，應予准許。爰依民法第1113條之1準
    用同法第1106條之1之規定，改定聲請人為受輔助宣告人余
    玉英之輔助人。 
六、依家事事件法第177條第2項、第164條第2項，裁定如主文。
中　　華　　民　　國　　111 　年　　7 　　月　　27　　日
                　家事法庭    法  官  簡廷涓
以上正本係照原本作成。
如對本裁定抗告，須於裁定送達後10日之不變期間內，向本院提
出抗告狀，並繳納抗告費新臺幣1,000元。　　　　　　　　　 
中　　華　　民　　國　　111 　年　　7 　　月　　29　　日

　　　　　　　　　            書記官  鄭  儒